臺北高等行政法院判決
　　　　　　　　　　　　　　　　　　 92年度訴字第05692號
　　　　　　　　　　　　　　　.
原　　　告　甲○○
訴訟代理人　呂傳勝　律師
被　　　告　內政部
代　表　人　乙○○部長）住同.
訴訟代理人　庚○○
　　　　　　丙○○
被告參加人　桃園縣政府
代　表　人　丁○○縣長）住同.
訴訟代理人　己○○
被告參加人　桃園縣桃園市公所
代　表　人　戊○○市長）住同.
訴訟代理人　洪榮彬　律師
上列當事人間因收回被徵收土地事件，原告不服行政院中華民國
92年11月10日院臺訴字第0920090481號訴願決定，提起行政訴訟
。本院判決如下：
    主  文
原告之訴駁回。
訴訟費用由原告負擔。
    事  實
壹、事實概要：
  一需地機關桃園市公所原為辦理「公二十一」公園工程，而向
    徵收主管機關申請徵收桃園縣桃園市○○○段第526-1地號
    等30筆土地，合計面積2.9992公頃乙案，而經徵收機關台灣
    省政府於民國（下同）78年4月6日作成78府地四字第142885
    號函核准徵收，而桃園縣政府亦於78年5月3日以78府地籍字
    第55810號公告徵收（公告期間自78年5月5日起至同年6月4
    日止），公告徵收期滿後，桃園縣政府以78年6月5日78府地
    籍字第79123號函通知土地所有權人於同年6月15日至台灣土
    地銀行桃園分行具領補償費有案。而上開30筆土地中之桃園
    市小檜溪404、529、529-1地號等三筆土地在被徵收以前，
    原屬原告所有，且該三筆土地原列為「桃園擴大修訂都市計
    畫公二十一公園用地」，原徵收計劃報准之使用計畫進度為
    ：「預定85年7月開工，87年3月完工」。
  二事後原告於91年8月2日依土地法第219條及行為時都市計畫
    法第83條第2項規定，向桃園縣政府申請照原徵收價額收回
    系爭土地，案經桃園縣政府以另案於91年2月5日實地勘查結
    果，認定「公二十一公園用地現況仍為游泳池、汽車教練場
    、汽車保養場、小吃店等，全部尚未開發作為公園使用」，
    惟以需地機關未依照呈經核准之計畫期限使用之原因，係由
    於被徵收土地所有權人陳情辦理都市計畫變更所致，不能認
    定係需地機關不實行使用，擬不同意發還，報經被告機關以
    92年1月10日台內地字第0910016772號函復表明「不予發還
    」之拒絕表示後，再由桃園縣政府以92年1月20日府地用字
    第0920009598號函復原告，轉知原告上開處分內容，而謂：
    「原告所請不符土地法第219條及行為時都市計畫法第83條
    規定，故拒絕其發還之請求。
  三原告不服上開拒絕處分，以「本案土地於78年間被徵收，徵
    收計畫使用期限係預定85年7月開工，87年3月完工，桃園縣
    政府於91年2月5日至現場勘查結果，被徵收之土地未見任何
    開發，且其未曾阻撓需地機關實行使用，請准其照原徵收價
    額收回土地」云云，向行政院提起訴願。經行政院92年11月
    10日院臺訴字第0920090481號訴願決定駁回，原告仍表不服
    ，遂提起本件行政訴訟。
貳、兩造（包括參加人）聲明：
  一原告聲明：
    (一)求為判決撤銷原處分及訴願決定。
    (二)被告機關就原告於91年8月2日依土地法第219條及行為時
      都市計畫法第83條第2項規定申請收回桃園市小檜溪404、
      529、529-1地號等三筆土地之請求，應作成「准予收回」
      之行政處分。
  二被告（包括參加人）聲明：
    求為判決駁回原告之訴。
參、兩造之爭點：
  一原告主張之理由：
    (一)查「本條例施行前公告徵收之土地，其申請收回仍依施行
      前之規定辦理」，土地徵收條例第61條定有明文，該條例
      於89年2月2日始經總統令公佈實施，本件桃園市都市計畫
      第一期公共設施保留地公二十一公園預定地徵收日期係在
      78年間，在89年2月5日上開徵收條例生效以前，依該條例
      第61條規定，無該條例之適用，合先敘明。
    (二)次查「私有土地經徵收後，有左列情形之一者，原土地所
      有權人得於徵收補償發給完竣屆滿1年之次日起5年內向該
      管直轄市或縣（市）地政機關聲請照徵收價額收回其土地
      ，一、徵收補償發給完竣屆滿1年未依徵收計畫開始使用
      者未依核准徵收原定興辦事業使用者．．．」，土地法第
      219條第1項定有明文，都市計畫法第83條亦規定「不依照
      核准計畫期限使用者，原土地所有權人得照原徵收價額收
      回其土地」。
    (三)又按「土地法第219條關於原土地所有權人得照原徵收價
      額收回其土地之規定，係以徵收私有土地後，不依核准計
      畫使用或於徵收完畢1年後不實行使用為其必要條件」（
      行40判18）。
    (四)經查：
      1.本件土地於78年5月5日至78年6月4日公告徵收，預定85
        年7月開工，87年3月完工，有徵收計畫書記載可稽。
      2.參加人桃園縣政府於91年2月5日實地勘查結果「本案公
        二十一公園用地，現況仍為游泳池、汽車教練場、汽車
        保養場、小吃店等，全部尚未開發作為公園使用」，有
        桃園縣政府91年2月20日府地用字第0910033736號函附
        會勘紀錄為據。
      3.尤有甚者，本件被徵收之土地迄今仍未開發作為公園使
        用，如有必要，敬請履勘現場以明真象。
      4.綜上，本件徵收之土地，計畫使用之期限為85年7月開
        工，87年3月完工，有徵收計畫書及桃園縣政府現場會
        勘紀錄第1項記載「預定85年7月開工、87年3月完工」
        為據，迄今歷時5年餘，仍未有任何開發之跡象（見上
        開桃園縣政府會勘紀錄），依上引土地法第219條第1項
        及都市計畫法第83條規定，原告自得請求照原徵收價額
        收回本件土地。
    (五)惟行政院訴願委員會決定，竟偏採被告機關之抗辯，認本
      件被徵收之土地未見任何開發，係因原告阻擾需地機關使
      用所致，爰引土地法第219條第3項「第1項第1款之事由係
      因可歸責於原土地所有權人或使用人者，不得聲請收回土
      地」規定，將原告之訴願駁回。但查：
      1.原告並未參加部分地主於徵收前所進行之抗爭行為，則
        土地法第219條第1項第1款之事由非可歸責於原告，自
        無同條第3項之適用：
        (1)其餘被徵收土地所有人所提陳情書及有關文件從無原
          告之簽名及蓋章，原告亦從未提出阻擾需地機關使用
          徵收土地之任何文件。
        (2)原告亦從未參加部分地主於徵收前所進行之抗爭行為
          ，被告機關所檢附之88年間聯合報、大華日報等剪報
          資料亦不能證明原告有參與抗爭行為。
        (3)原告既未提出阻擾需地機關使用徵收土地之陳情書及
          其他相關文件，亦未參與部分地主於徵收前所進行之
          抗爭行為，何能指土地法第219條第1項第1款所謂「
          徵收補償發給完竣屆滿1年未依徵收計畫開始使用」
          係因可歸責於原土地所有權人即原告，而不准原告收
          回土地。
        (4)況其餘地主提出陳情，被告機關如認為無理由可予駁
          回，其餘地主所進行之抗爭行為，被告機關亦可動用
          警察維持秩序。
        (5)且其餘地主提出陳情及抗爭行為均在土地徵收以前，
          徵收以後即未再提出陳情亦無抗爭行為，並不影響需
          地機關使用徵收之土地。
        (6)綜上，本件土地徵收迄今已逾6年餘，需地機關迄未
          依徵收計畫開發作為公園使用，徵收以後原告及其餘
          地主均未阻擾，未於法定期限開發公園使用，係可歸
          責於需地機關之事由，何能委責於原告。
      2.按「直轄巿或縣（巿）地政機關發給補償地價及補償費
        ，有左列情形之一時得將款額提存之，一、應受補償人
        拒絕受領或不能受領。二、應受補償人所在地不明者。
        」為土地法第237條第1項所明定。
      3.則在被徵收土地所有權人拒領補償費時，依上引土地法
        規定得將款額提存即生清償之效力，本件土地之徵收補
        償金於89年間提存法院並將土地所有權移轉登記予需地
        機關桃園巿公所，原告何時領取地價補償金之提存款係
        原告之權利，並不影響於需地機關對徵收土地之使用，
        何能以原告未領取提存款，作為無法進行工作係可歸責
        於原告而推卸責任。
    (六)綜上，行政院訴願委員會將原告之訴願駁回顯有未合，原
      告於92年11月17日收受行政院訴願決定書正本，特於法定
      期間內提起本訴狀請  鈞院明察，將訴願決定及原處分撤
      銷，准依原徵收價額收回原告土地，以符法紀。
  二被告主張之理由：
    (一)按「私有土地經徵收後，有下列情形之一者，原土地所有
      權人得於徵收補償發給完竣屆滿1年之次日起5年內，向該
      管直轄市或縣（市）地政機關聲請照徵收價額收回其土地
      ：一、徵收補償發給完竣屆滿1年，未依徵收計畫開始使
      用者。二、未依核准徵收原定興辦事業使用者。」「第1
      項第1款之事由，係因可歸責於原土地所有權人或使用人
      者，不得聲請收回土地。」為土地法第219條第1項及第3
      項所規定。另按「依本法規定徵收之土地，其使用期限，
      應依照其呈經核准之計畫期限辦理，不受土地法第219條
      之限制。不依照核准計畫期限使用者，原土地所有權人得
      照原徵收價額收回其土地。」為行為時都市計畫法第83條
      所規定，該條僅規定依都市計畫法徵收之土地，其使用年
      限依其呈經核准之計畫期限辦理，不受土地法第219條規
      定一年之限制，惟對土地法第219條其他規定事項，並未
      排除適用，合先敘明。
    (二)本案桃園縣桃園市公所為辦理公二十一公園工程，需用坐
      落桃園縣桃園市○○○段526-1地號等30筆土地，由桃園
      縣政府報經台灣省政府78年4月6日78府地四字第142885號
      函核准徵收，並經桃園縣政府78年5月3日78府地籍字第55
      810號公告徵收。據桃園縣政府93年3月22日府地權字第09
      30060556號函說明如下：
      1.桃園縣桃園市公所自78年起，依照行政院頒「加速都市
        計畫公共設施保留地取得及財務計畫」規定，分別徵收
        桃園擴大修訂都市計畫包括系爭公二十一等16處公園用
        地，而被徵收土地所有權人因請求依專案通盤檢討原則
        ，將部分公園用地變更為非公共設施保留地，乃要求暫
        緩提存徵收地價補償費，經該府於78年召開協調會，作
        成交該縣都市計畫委員會審議及徵收地價補償費暫緩提
        存法院之結論，有78年6月2日會議協商結論可稽。嗣82
        年間本部否決專案通盤檢討後，被徵收土地所有權人又
        聯名以桃園擴大修訂都市計畫第二次通盤檢討尚未定案
        ，請求俟完成第二次通盤檢討法定程序後再辦理徵收，
        該府於82年7月22日第一期公共設施保留地處理案之會
        議中，作成包括所有公共設施保留地（第一期）提存案
        全部暫緩辦理之結論，有82年2月8日陳情書及上開82
        年7月22日會議結論等資料影本可稽。
      2.又桃園市都市計畫第二次通盤檢討公開展覽期間，被徵
        收土地所有權人陳情將計畫內部分公園用地變更為住宅
        區案，經桃園縣都市計畫委員會83年12月29日會議審議
        ，同意附帶條件變更為住宅區，惟由該府報經前台灣省
        都市計畫委員會審議結果未獲通過後，桃園市公所再提
        交該市都市計畫委員會審議結果維持原訂畫（即不予變
        更為住宅區），由桃園縣政府報前台灣省都市計畫委員
        會審議依桃園市公所之建議。本部都市計畫委員會88年
        11月23日第475次會議決議，亦同意按該府函文意見維
        持公展草案之規劃（維持原訂畫）通過，嗣於90年2月
        13日第503次會議確認後確定。其間，桃園市公所於89
        年8月在取得用地部分，為加設圍籬管制使用事宜，並
        編列工程費列入91年度追加預算通過辦理工程興闢。另
        據桃園縣桃園市公所93年3月16日函稱上開工程，目前
        委外規劃設計即將完成，預定於93年5月發包施工。
      3.從而系爭土地補償費確因被徵收土地所有權人78年及82
        年間之請求而未辦理提存，又因被徵收土地所有權人陳
        情變更桃園市都市計畫專案通盤檢討及第二次通盤檢討
        ，以致需地機關無法即時取得用地並開發使用，係因被
        徵收土地所有權人抗爭激烈，需該府動用警力維持秩序
        ，此有88年7月8日聯合報及中華日報可稽，系爭土地未
        依核准之計畫期限使用，確係因可歸責於原土地所有權
        人或使用人之事由所致。本件原告雖未於變更都市計畫
        及暫緩提存之陳情書內簽名，惟其確有附合其他大多數
        陳情人之意見，拒領徵收補償費。該府依土地法第219
        條第3項規定，擬不予發還渠等所有土地，報經本部92
        年1月10日台內地字第0910016772號函同意不予發還，
        並無不當。
  三被告參加人之理由：
    本件原告甲○○起訴主張：伊係坐落桃園縣桃園市○○○段
    第404、529、529之1地號等3筆土地（簡稱系爭徵收土地）
    之所有權人，前因桃園市公所為辦理『公二十一』公園工程
    ，報經台灣省政府於78年4月6日核准徵收，並經桃園縣政府
    於78年5月3日公告徵收確定在案，其原報准之使用計畫進度
    為85年7月開工，87年3月完工，詎至91年2月5日實地勘查結
    果，本案『公二十一』公園用地全部尚未開發完成，原告乃
    於91年8月2日依土地法第219條規定申請收回系爭徵收土地
    ，嗣經被告機關內政部駁回申請，歷經訴願決定駁回後，提
    起本件行政訴訟乙節，於法殊有未合。蓋：
    (一)按：「私有土地經徵收後，有左列情形之一者，原土地所
      有權人得於徵收補償給完竣屆滿1年之次日起5年內，向該
      管直轄市或縣（市）地政機關聲請照徵收價額收回其土地
      ：一、徵收補償發給完竣屆滿1年，未依徵收計畫開始使
      用者。二、未依核准徵收原定興辦事業使用者。」「第1
      項第1款之事由，係因可歸責於原土地所有權人或使用人
      者，不得聲請收回土地。」為土地法第219條第1項及第3
      項所規定。次按：「土地法第219條第1項第1款規定，私
      有土地經徵收後，自徵收補償發給完竣屆滿1年，未依徵
      收計畫開始使用者，原土地所有權人得於徵收補償發給完
      竣屆滿1年之次日起5年內，向該管市、縣地政機關聲請照
      徵收價額收回其土地，原係防止徵收機關為不必要之徵收
      ，或遷延興辦公共事業，特為原土地所有權人保留收回權
      。是以需用土地機關未於上開期限內，依徵收計畫開始使
      用徵收之土地者，如係因可歸責於原土地所有權人或為其
      占有該土地之使用人之事由所致，即不得將遷延使用徵收
      土地之責任，歸由徵收有關機關負擔。」亦有司法院釋字
      第534號解釋文闡述甚詳。
    (二)本件系爭『公二十一』用地，其「未依核准計畫期限使用
      ，係可歸責於原土地所有權人或使用人者即原告，而有不
      得聲請收回土地之情事」，茲詳細說明理由如後：
      1.依土地法第219條之立法意旨，申請收回土地，不包含
        因土地所有權人故意阻擾所造成之『未依核准計畫期限
        使用』之情事：
        依前述土地法第219條第1項及第3項規定，及司法院釋
        字第534號解釋文所示，私有土地經徵收後未依徵收計
        畫開始使用者，原土地所有權人固得於徵收補償發給完
        竣屆滿1年之次日起5年內，聲請照徵收價額收回其土地
        ，惟如需用土地機關未依徵收計畫期限使用徵收土地，
        係因可歸責於原土地所有權人或為其占有該土地之使用
        人之事由所致者，即不得將遷延使用徵收土地之責任，
        歸由徵收有關機關負擔。因此，縱令需用土地機關未依
        期限使用徵收土地，如係有可歸責於原土地所有權人或
        使用人之事由者，原土地所有權人仍不得聲請收回土地
        。
      2.系爭『公二十一』用地徵收確定後，原告等地主不斷進
        行抗爭：
        查：原告所有系爭『公二十一』用地，前經台灣省政府
        於78年4月6日核准徵收，嗣桃園縣政府於78年5月3日公
        告徵收確定。然其中大多數被徵收土地所有權人（含本
        件原告）於徵收公告後，即不斷進行聯合抗爭行為，此
        有檢附之新聞報紙等剪報影本資料記載：「不滿徵收公
        園地，桃市地主大鬧縣府，攫取會議資料，盤踞大廳」
        （78年6月10日中國時報）、「桃縣地主爭地，馬拉松
        式抗爭，赴縣府吵鬧9小時，場面兩度失控」、「抗議
        群眾直到傍晚6時許，達成4項決議後才散去。．．．有
        關公共設施保留地之所有提存案全部暫緩辦理。」（82
        年7月24日中國時報）、「桃市公園用地徵收，又掀風
        波，地主抗議，候選人助勢，縣長說明尚未辦理」、「
        吵嚷多年的桃園市公園預定地徵收問題，21日又風聞縣
        政府打算將徵收款提存法院，近百位業主前往縣政府強
        烈抗議。」（83年11月22日中國時報）、「桃市公園地
        主陳情，警方坐鎮」（83年11月23日中國時報）、「桃
        市17處都計公園，仍暫緩徵地」、「縣府開會研商是否
        依法徵地，地主強烈反彈，縣長裁示維持原案」（87年
        6月24日中國時報）、「桃市7公園用地，強制徵收遭抗
        議」、「群眾直到下午4時才憤憤離去，但揚言明天將
        繼續率員到縣府『問安』」（88年7月8日中國時報）、
        「公園地拆地上物，爆衝突」（92年12月6日中國時報
        ）等語可參。以上各項報導，足證本件包含原告在內之
        地主，多次以非理性方式抗議，危及包括桃園縣政府及
        桃園市公所之公務人員的人身安全，導致桃園縣政府多
        次動用警察維持秩序可考。
      3.原告陸續要求進行『第一期公共設施保留地專案通盤檢
        討』及『變更桃園計畫案公展期間提出人民陳情案』，
        要求暫緩徵收：
        其次，由於被徵收土地所有權人請求包含系爭公二十一
        用地在內之第一期公共設施保留地，予以專案通盤檢討
        （第一次通盤檢討），將部分公園用地變更為非公共設
        施保留地，而一再要求暫緩提存地價補償費，經桃園縣
        政府於78年6月2日召開協調會，作成交該縣都市計畫委
        員會審議及徵收地價補償費暫緩提存法院之結論。嗣81
        年11月27日內政部否決該專案通盤檢討後，原告又以變
        更桃園都市計畫案公展期間，聯名提出人民陳情案編號
        5、35、39，並以桃園擴大修訂都市計畫第二次通盤檢
        討尚未定案為由，請求桃園縣政府俟完成二次通盤檢討
        法定程序後再辦理徵收。桃園縣政府於82年7月22日第
        一期公共設施保留地處理案之會議中，作成包括所有公
        共設施保留地（第一期）提存案全部暫緩辦理之結論，
        亦有被告內政部提出之78年6月2日會議協商結論、82年
        2月8日陳情書及會議結論等資料影本附桃園縣政府卷可
        稽。因此，本件被徵收土地所有權人因拒領補償費，及
        陸續提出第一次專案通盤檢討及第二次專案通盤檢討之
        要求，造成需用土地人即桃園市公所無法取得用地，並
        依計畫期限開始使用，其原因係原告等陳情暫緩辦理徵
        收及暫緩辦理提存所致，應屬有可歸責於原土地所有權
        人之事由，自無由准許原告聲請收回被徵收土地。否則
        此例一開，日後被徵收土地之地主，只需一再以『非理
        性抗爭』、『以大規模抗爭行動，透過民意代表一再脅
        迫公務人員不得辦理徵收款之提存』，等時間拖過計畫
        使用期限後，再主張需地機關未依計畫期限使用，要求
        收回被徵收土地，勢將嚴重延宕公共建設之進行。
      4.原告一再陳情於專案通盤檢討確定前暫緩徵收及提存，
        卻於專案通盤檢討確定後，主張需地機關未依計畫期限
        使用，殊違禁反言原則：
        (1)依衡平法理，限制權利人不當行使其權利之規定，有
          「不潔之手」（Unclean Hand）之原則，依該項原則
          規定，任何人在訴訟中有所主張時，必須其本身之行
          為無瑕疵，如果行為人本身便有不當行為，則其無權
          主張他人之行為不當。又依「禁反言」（Estoppel）
          原則，如果被告之行為係由原告所造成，或原告之行
          為誘使被告從事不當行為，則就原告本身不當之部分
          ，不得要求被告賠償。再者，行政法一般法律原則之
          『誠實信用原則』，乃以『善意』與『衡平』法則做
          為處理行政機關與人民間之準則。其中，『禁反言原
          則』，固以拘束行政機關之行為以為常例，然若人民
          之行為，亦有違反『禁反言原則』之情事時，行政機
          關應亦得主張人民亦應遵守『禁反言原則』，不得再
          行主張權利。
        (2)經查：本件原告等人運用上揭非理性之不當手法抗爭
          ，脅迫桃園縣政府在桃園市都市計畫第二次通盤檢討
          案確定前，不得辦理徵收款之提存，致需地機關桃園
          市公所一直無法開始使用徵收之公園預定地，已如前
          述。是原告等人之手既已非潔淨，俟拖過需地機關原
          定使用計畫期限後，再主張被徵收土地未依計畫期限
          使用係屬不當，而要求收回被徵收之土地，法院自然
          不應接受原告等人以「不潔之手」所提出之無理要求
          。
        (3)甚且，原告前開一再訴求在桃園市都市計畫第二次通
          盤檢討案確定前暫緩提存在徵收款之真意，應係如果
          都市計畫第二次通盤檢討案仍維持原徵收案時，原告
          等人即應同意本件徵收及不再進行抗爭。此有同係公
          二十一用地之土地所有權人楊連福等人在82年2月8日
          簽署之陳情書上表明：「．．．請於完成二次通盤檢
          討法定程序後，再辦理徵收」等語，另83年11月22日
          由前桃園縣議員郭健章（本身為公二十用地之地主）
          帶領近百名地主至桃園市公所陳情時，亦表明：「他
          們知道目前通盤檢討案已有縣府審議，拜託公所高抬
          貴手的是，將來該到省內政部審議時，請公所能幫地
          主的忙，如果這樣還不能敗部復活，他們也不會埋怨
          公所」等語，亦有中國時報83年11月23日新聞剪報可
          按。亦即包括原告在內之地主，均已表明如果第二次
          通盤檢討案還不能『敗部復活』（即撤銷徵收）時，
          他們就只有認了，不再抗爭土地徵收問題，只好乖乖
          的去領補償費。相同地，依前述82年7月24日中國時
          報所登載，桃園縣政府於82年7月22日與地主所召開
          之協調會議中，與地主達成4項決議中，其第3項為：
          『市公所應辦理該公園徵收案的撤銷申請，由市公所
          依據事實及法令提出，並將該案納入第二次通盤檢討
          ，以確保當事人權益』，第4項為：『有關公共設施
          保留地之所有提存案全部暫緩辦理』等語云云。依此
          協議內容，如果在第二次通盤檢討案確定前，桃園縣
          政府片面毀棄協議內容辦理補償費提存，並令需地機
          關桃園市公所開始使用公二十一用地土地，勢必遭被
          徵收土地所有權人主張行政機關違反『禁反言原則』
          。因此，雙方間均有信守該協調會決議之義務，亦即
          於『第二次通盤檢討案確定前』，行政機關一方之桃
          園縣政府暫緩辦理補償費提存（按：如此即使需地機
          關桃園市公所無法在第二次通盤檢討案確定前，進入
          公二十一用地開始使用），人民一方之被徵收土地所
          有權人則完全依第二次通盤檢討案確定之結果辦理，
          結果如係『撤銷徵收』則土地發還原所有權人，如係
          『維持徵收原案』則原所有權人應即無條件領取補償
          費，不得再行主張任何其他權利。詎今原告在都市計
          畫第二次通盤檢討案於90年間經內政部決議維持原徵
          收計畫確定後，卻反悔並主張需地機關桃園市公所未
          依期限使用徵收土地，並在91年8月間要求收回土地
          ，顯已違反其原先之承諾，而應受「禁反言」原則之
          拘束。
        (4)本件原告甲○○雖主張：伊並未在上開證二之陳情書
          上簽名，欲證明伊並未參與抗爭，應無可歸責事由乙
          節，洵無理由。蓋公二十一用地計有30筆土地，原告
          僅係其中3筆土地之所有權人，同係公二十一土地之
          所有權人楊連福等18人有在上開陳情書上簽名，業如
          前述；而且前揭抗爭行為，應就公二十一用地之整體
          徵收土地之所有權人觀察之，原告既有利用該抗爭行
          為（如配合拒領補償費），如其他之所有權人楊連福
          等18人之前揭抗爭行為係有可歸責事由，殊不能因為
          原告未在陳情書上簽名，而可認定原告無可歸責事由
          ，而反因此獲利，對其他所有權人，亦屬不公。況且
          ，因前揭抗爭行為，使桃園縣政府與抗爭之地主間達
          成之上開協議，係就公二十一用地整體為之，原告既
          係公二十一用地所有權人之一，自無排除在外之理。
        (5)綜前論結，本件參加人並無濫用徵收權力，在財政不
          足之情況下，考慮欠詳而率然徵收後，閒置多年未予
          建設使用之情事，核與土地法訂定被徵收土地收回權
          之立法意旨不符，反而原告違背原先承諾，自無權請
          求收回系爭被徵收土地。
      5.原告先兩次請求被告暫緩徵收及提存並達成協議後，嗣
        後又主張收回土地，亦違背誠實信用原則：
        本件原告等人分別於78年6月2日及82年7月22日，兩次
        以『桃園市專案通盤檢討』及『桃園市都市計畫定通盤
        檢討』尚未確定為由，請求被告機關暫緩徵收系爭土地
        暨提存補償款，並與桃園縣政府達成兩次『暫緩徵收系
        爭土地暨提存補償款』之協議，詎兩次都市計畫通盤檢
        討案分別確定後，原告等卻又以需地機關未依核准計畫
        使用期限進行開發工作為由，主張依土地法第219條之
        規定，請求收回系爭土地，是否有違誠信原則，殊值探
        討。蓋：
        (1)誠實信用原則亦得適用於行政法之法律關係：
          按：適用誠實信用原則的目的，在於調整法秩序及實
          質正義之間利益衡量，為追求真正合理公平。而依學
          者及司法實務之見解，誠實信用原則乃行政法之一般
          原理原則，具有憲法位階之法律效力，自得適用於行
          政法關係中。一個行政法上之法律關係中，不僅行政
          機關依職務行事應注意誠實信用原則，且人民在行使
          權利履行義務時，亦應注意誠實信用原則。不論權利
          之行使或義務之履行、不論人民對國家或國家對人民
          ，均不可能因不符誠實信用原則而有所主張。次按：
          民法第219條及第148條所規定有關誠實信用原則，乃
          公法與私法所共通的基本原理，在當事人雙方間具體
          公法關係中，也如私法關係，適用誠實信用原則。故
          不僅行政機關在執行其任務為行政行為時，應以誠實
          信用之方法為之，而且人民就公法權利之行使或防禦
          ，也應適用誠實信用原則。又如人民違反誠實信用原
          則，阻止條件的成就，即應視條件已經成就處理。權
          利人因長久不行使權利（但不涉及時效或除斥期間）
          ，或因某種行為表現，令人信以為其將不行使權利，
          則該權利人喪失其權利，此項失權之概念，即出自誠
          實信用原則理論。
        (2)本件應有誠實信用原則之適用：
          承前所述，本件被告機關既與原告等人達成於桃園市
          都市計畫定期通盤檢討案確定前暫緩徵收系爭土地及
          提存補償費之協議，則被告機關若在桃園市都市計畫
          定期通盤檢討案確定前，片面毀棄協議逕行提存補償
          款，並開始進行被徵收土地之開發利用行為，原告等
          人勢必定更加反彈，且主張被告機關違反誠實信用原
          則及禁反言原則。反之，如若桃園市都市計畫定期通
          盤檢討案確定後，則依兩造協議內容之反面解釋，原
          告等被徵收土地之所有權人，即應無條件接受本件土
          地徵收之結果事實，並主動領取土地補償費，而不得
          再有其他主張，始能符合誠實信用原則對協議雙方應
          公平對待之要求。
        (3)本件未按計畫期限使用係可歸責於原告，原告不得收
          回土地：
          被徵收土地所有權人之收回權之立法設計，係為實踐
          憲法保障人民財產權之基本價值決定，並防止國家濫
          用徵收權力，杜絕對時間因素考慮欠詳的徵收決策。
          針對國家為公益而徵收私人土地以後，卻長期廢置該
          被徵收土地，致使該徵收標的物一直無法按原來徵收
          目的來使用，使被徵收土地之原所有權人能在事後以
          退回原補償費之方式重新取回被徵收之土地。其立法
          精神著重在制衡國家準備不周的徵收行為，因此需用
          土地機關使用被徵收土地之態度及效率乃是判斷收回
          權有無成立之關鍵課題。而如前所述，本件被告機關
          並無濫用徵收權力，在財政不足之情況下，考慮欠詳
          而率然徵收後，閒置多年未予建設使用之情事，本件
          需地機關逾越原土地徵收案核准計畫使用期限，未進
          行開發工作之原因，乃因兩造兩次達成暫緩徵收及提
          存之協議，行政機關為符合誠實信用原則而遵守協議
          內容所致，並非需地機關濫用徵收權力，在考慮欠詳
          情形下而率然徵收後閒置不用，核與土地法訂定被徵
          收土地收回權之立法意旨不符，原告自無請求收回之
          權利，更諻論原告已同時違背雙方協議內容，而有違
          誠實信用原則。
      6.末查本件原告請求收回之『公二十一』公園預定地，業
        經桃園市公所於91年6月22日公告拆除地上物，嗣已陸
        續開工，將於近期內完工，對桃園市民休閒活動及當地
        發展有莫大利益。原告等暨違背禁反言及誠實信用原則
        ，自不應任其收回系爭之公二十一之徵收土地。
    理  由
壹、程序方面：
    本件原告於92年12月31日起訴時，被告機關代表人（部長）
    為余政憲，嗣因余政憲離職，由乙○○繼任部長，依法有代
    表被告進行訴訟行為之權限，其具狀聲明承受訴訟，經核並
    無不合，應予准許。
貳、兩造（包括參加人）爭執之要點：
  一本案中雙方所不爭執之客觀事實：
    (一)原告所有之桃園市小檜溪404、529、52 9-1地號等3筆土
      地（下稱系爭土地）因列為「桃園擴大修訂都市計畫公二
      十一公園用地」，而經原徵收機關台灣省政府於78年4 月
      6日78以府地四字第142885號函之核准徵收處分予以徵收
      ，並於78年6月15日由徵收補償機關桃園縣政府完成發價
      準備程序（但原告並未依限領取，而是相隔甚久後才行領
      取，因其領取過程與本案之爭點無涉，爰不予詳究），整
      個徵收處分已執行完畢，系爭3筆土地因此為桃園市原始
      取得（管理機關為桃園市公所）。
    (二)而依需地機關桃園市公所擬具，經徵收機關台灣省政府核
      准之徵收計畫，系爭3筆土地之使用計畫進度為：「預定
      85 年7月開工，87年3月完工」。
    (三)事後原告於91年8月2日依土地法第219條及行為時都市計
      畫法第83條第2項之規定，行使收回權，透過桃園縣政府
      之手輾轉請求被告機關依法作成准予原告「以給付原徵收
      補償價格而收回系爭3筆土地」之行政處分。
      1.原告之所以輾轉向被告機關請求是因為台灣省政府之土
      地徵收業務業經移轉予被告機關承受。
      2.而土地法第219條第1項之規定內容為：
        私有土地經徵收後，有下列情形之一者，原土地所有權
        人得於徵收補償發給完竣屆滿1年之次日起5年內，向該
        管直轄市或縣（市）地政機關聲請照徵收價額收回其土
        地：
        一、徵收補償發給完竣屆滿1年，未依徵收計畫開始使
            用者。
        二、未依核准徵收原定興辦事業使用者。
      3.另都市計畫法第38條之規定內容則為：
        (1)依本法規定徵收之土地，其使用期限，應依照其呈經
          核准之計畫期限辦理，不受土地法第219條之限制。
        (2)不依照核准計畫期限使用者，原土地所有權人得照原
          徵收價額收回其土地。
    (四)桃園縣政府收到原告之輾轉申請以後，已另案於91年2月5
      日現地實勘，認定「公二十一公園用地現況仍為游泳池、
      汽車教練場、汽車保養場、小吃店等，全部尚未開發作為
      公園使用」（即表示系爭3筆土地並未依核准徵收計畫之
      使用期限，按照原定之徵收目標完成土地之開發）。
  二在上開客觀事實基礎下，被告機關仍然拒絕了原告之收回請
    求，而其拒絕之理由則係：
    (一)系爭3筆土地之所以不能依核准之期限使用，導因於原徵
      收處分之被徵收土地所有權人以「陳情辦理都市計畫變更
      」配合「暴力示威」等非法手段，要求停止開發所致。
    (二)因此援用土地法第219條第3項之規定（即「第1項第1款之
      事由，係因可歸責於原土地所有權人或使用人者，不得申
      請收回土地」），而拒絕原告之收回請求。
  三原告則主張上開拒絕處分違法，而提出以下之爭執：
    (一)在事實層面上：
      原告絕無實施被告機關所指上開「陳情變更都市計畫」與
      「暴力示威」等非法手段，如果被告機關及參加人認為確
      有此事者，應舉證以實其說。
    (二)在法律層面上：
      1.上開土地法第219條第3項之規定是土地法於78年12月29
        日修正公布時所新加入之立法，而本案土地徵收處分作
        成之時點為78年4月6日，因此全案並無土地法第219條
        第3項適用之餘地。
      2.退而言之，就算土地法第219條第3項在本案中有適用之
        餘地，但對原告而言，因為原告沒有參與任何之抗爭活
        動，所以也沒有該條文之適用。至於同一徵收計畫內之
        其他土地被徵收者如果有為上開「陳情變更都市計畫」
        與「暴力示威」等非法行為者，其法律效果最多只是該
        等使用非法手段之土地被徵收者無法行使收回權而已，
        卻不能因此也一併影響到原告已成立之合法權利。
  四是以本案之主要事實及法律爭點不外是：
    (一)本案中有無適用土地法第219條第3項規範意旨之餘地﹖
    (二)如果本案應適用土地法第219條第3項之規定，以決定原告
      是否享有收回請求權時（土地法第219條第3項之規定內容
      為「徵收土地收回權成立後之消滅事由」，如果消滅事由
      成立，原告主張之「收回請求權」即復歸於消滅），本案
      是否符合該條項所定之構成要件﹖而其中最主要之爭點將
      集中在：
      1.本案客觀上是否有「非法抗爭」及「陳情變更都市計畫
        」之行為存在，導致需地機關無法依核准之徵收計畫期
        限，按照原定之徵收目標完成土地之開發。
      2.而「非法抗爭」及「陳情變更都市計畫」行為是否符合
        土地法第219條第3項所稱之「可歸責」事由。
      3.如果原告沒有參與「非法抗爭」與「陳情變更都市計畫
        」之行為，是否要承擔其他被徵收土地所有權人之非法
        抗爭行為所生之不利益，而受土地法第219條第3項之規
        制，導致其收回請求權無法實現。
參、本院之判斷：
  一按本案原告收回請求權之法規範基礎建立在土地法第219條
    與都市計畫法第83條等2項等條文之合併。換言之，其請求
    權之成立構成要件，規定在都市計畫法第83條第2項中，但
    其請求權之時效期間（請求權成立後後5年）與收回權行使
    程序與請求權成立後之障礙事由，則須再回到土地法第219
    條第1項及第3項之規範基礎中。此點亦為兩造及參加人均不
    爭執（有關土地法第219條與都市計畫法第83條等2項等規定
    合併形成「被徵收土地收回請求權」之法規範基礎，其法理
    上之說明，參閱本院90年度訴字第5582號判決理由欄所述）
    。
  二其次本案提出原告收回系爭3筆被徵收土地之請求，其在客
    觀上已完全符合都市計畫法第83條第2項之請求權成立構成
    要件一節，亦為原、被告及參加人三方所俱不爭執。
  三而三方真正爭執之焦點則在於原告上開請求權成立所立基之
    客觀事實是否也同時符合土地法第219條第3項之權利消滅事
    由構成要件，導致已成立之權利因權利消滅事由之成立而復
    歸於消滅。
    【註】：(1)本院在此之所以將土地法第219條第3項解釋為「
              權利消滅事由」，而非「權利障礙事由」，主要
              因為土地法第219條第3項就「法律效果」部分所
              使用之法律用語為「不得聲請收回」。
            (2)但是從立法政策言之，比較妥適的作法應該是將
              上開法規範設計成為「權利障礙事由」，因為當
              人民使用非法抗爭手段造成其無法按照原定之徵
              收目標完成被徵收土地之開發，則在非法抗爭結
              束後，需地機關仍應立即繼續未完成之徵收計畫
              ，不宜因為人民曾有抗爭行為存在，就讓需地機
              關取得永久拖延、拒不現實徵收目標的藉口。
            (3)立法者在立法當時刻意將土地法第219條第3項制
              定成「權利消滅事由」，其中的一個考量可能是
              鑑於現行預算法制下，會計年度內未能完成之預
              算支出，在往後年度必須重編，所以需地機關可
              能又須一段前置作業時間。不過即使真有此等考
              慮，比較周延的作法是一方面將土地法第219條
              第3項之法律效果仍然設計成「權利障礙事由」
              ，但一方面同時規定障礙事由排除後，給予需地
              機關一定之緩衝期限，在此期限內，收回權仍處
              於障礙狀況下。
            (4)以上所述，純屬對立法政策之檢討，核與本案之
              勝負判斷無涉，附此敘明如上。
  四而以上之爭點，依其判斷之邏輯思考結構，又可依順序，再
    分為以下數個細項爭點，茲逐一說明之：
    (一)本案是否有土地法第219條第3項規範意旨適用之餘地：
      1.對此爭點原告方面係主張：土地法第219條第3項之規定
        是土地法於78年12月29日修正公布時所新加入之立法，
        而本案土地徵收處分作成之時點為78年4月6日，因此全
        案並無土地法第219條第3項適用之餘地。
      2.此項爭點涉及「時際法」之法律適用原則，而「時際法
        」課題又可分為以下二種類型：
        (1)第一種類型在學說上常用「法律之不真正溯及既往」
          一詞描述。簡言之，實證法之變更均有特定「時點」
          可循，但實證法所欲規範之法律事實可能卻須經過一
          段時間後才能具備其全部構成要件要素，因此是「線
          段」的觀念，而當一個「存在於時間『線段』上之法
          律事實」跨越新、舊實證法變革之「時點」時（一般
          情形都只跨越一個「時點」，但在法律之修正太過頻
          繁時，一個「線段事實」也有可能跨越數個法律變革
          「時點」），要依何項法理原則來決定該線段事實所
          應適用之法規範（即用新法或用舊法之問題），而這
          個課題之處理，其所應遵循之法理原則如下所述：
          如果實證法（特別是新法）對此已有明文者，原則
            上應以實證法之具體規定為準。
          如果實證法沒有明白表示其應對時際法課題之規範
            意旨時，則原則上應適用新法，因為新法宣誓及表
            徵社會當下所共同接受之最新法秩序狀態，所以應
            優先被適用。唯一之例外必須是出於對「信賴保護
            原則」之考量，才能轉而適用舊法。
          另外在此情形還須特別注意憲法在價值位階體系上
            對實證法所生之制約作用。意即：
            A.即使實證法對「時際法」課題已有規範，但其規
              範內容違反憲法上之基本價值決定，還是可能被
              宣告違憲。例如：
            (A).實證法規定要用新法，但此等規定如與憲法所
                揭示之信賴保護原則有衝突，該實證法仍然有
                可能因為違憲而不生規制作用。
            (B).又即使實證法規定要用舊法，而此等規定被認
                為與憲法所揭示之法進步性目標有衝突，該實
                證法一樣有可能因為違憲而不生規制作用。
            B.當實證法沒有規範時，法院對時際法課題之判斷
              ，同樣是按憲法上所揭示之權衡原則（憲法第23
              條參照），對二種對立價值（法進步性與法安定
              性）為取捨。
        (2)第二種類型在學說上則多用「法律之（真正）溯及既
          往」一語來描述，意指當「線段」或「時點」之法律
          事實全部發生在新法施行期間內或全部發生在舊法施
          行期間內，但隨後發生新舊法變革之情形，應如何決
          定法律適用之課題。其所涉之相關法理原則除了前述
          之「法律（真正）溯及既往」外，有時也用法律「從
          新」、「從舊」與「從輕」、「從優」原則等詞彙來
          描述，例如刑事實體法之「從新從優原則」。至於其
          處理準則，則與前述情形大體相同。同樣要以實證法
          為準，立法者同樣也可以基於「法安定性」或「法進
          步性」之政策或價值考量而決定其應適用之法律，並
          且都要受憲法基本價值決定之控制。不過其與上述第
          一種情形間最主要之區別在於：
          因為法律事實本身沒有新舊法跨越之問題，所以原
            則上是以事實成就當時有效施行之法律為應適用之
            法律。
          若要求以新法去影響舊法時已成立之權利義務，其
            主要的衡量是「既得權保障」與「法進步性」之利
            益衝突，而「既得權保障」乃是「信賴保護法理」
            之更進一步深化，在權衡過程中應受到較一般信賴
            保護原則更大的尊重，所以其能通過憲法檢驗而被
            許可之可能性應較第一種情形更小。
          至於要求新法延後適用，使新法生效期間之事實仍
            要適用舊法去處理時，表示立法者有意對特定事實
            仍然維持舊法所建立之既有秩序，比較接近純粹之
            政策抉擇。
      3.而在上開時際法理論基礎下，本案請求權構成要件事實
        （指未依徵收計畫完成使用）全部發生具備之時點，符
        合上述第二種情形，則依法律適用之一般原則當然應該
        適用土地法第219條第3項之規定（因為要求新法延後適
        用，使新法生效期間產生之事實仍要適用舊法處理，乃
        是單純之政策抉擇，必須有非常具體明確之政策理由，
        且以實證法予以明文，本案並無此情形），是以本案應
        有土地法第219條第3項適用之餘地。
      4.至於原告另引用土地徵收條例第63條之規定內容（即「
        本條例施行前公告徵收之土地，其申請收回，仍依施行
        前之規定辦理」），而謂：「從上開法律之規範本旨觀
        之，收回權之實體要件應從舊法之規定，故本案中應無
        土地法第219條第3項適用之餘地」云云，但本院認為土
        地徵收條例第63條之規定有政策目標考量（因為新法所
        定之收回權其要件較寬，請求權時效較長，為了不影響
        需地機關依舊法所已規畫之使用進度，而讓已生效之新
        法對收回權之行使延後適用）。而且已用土地徵收條例
        第63條之實證法予以明文化，但本案並無此等情形，土
        地法第219條第3項增訂時，也無特別對時際法為明文之
        規定，自不容比附援用，是以原告此等主張顯不足採。
    (二)依上所述，本案既有土地法第219條第3項規定適用之餘地
      ，則接著應檢討本案中是否存在上開權利消滅事由。而檢
      討上開權利消滅構成要件事由在本案中是否具備，又應先
      對土地法第219條第3項之構成要件要素為解釋，確認該條
      文中所指：「需地機關不依照核准計畫期限使用被徵收土
      地係因可歸責於『原土地所有權人』者」，該「原土地所
      有權人」是否限於「行使收回權」之「被徵收土地所有權
      人」，還是包括「同一徵收計畫中之其他被徵收土地所有
      權人」﹖在此法律爭點上本院認為應採被告機關及參加人
      之法律見解，認為上開條文所稱之「原土地所有權人」不
      限於行使收回權人，也包括「同一徵收計畫中之其他被徵
      收土地所有權人」，茲說明其理由如下：
      1.土地徵收法制下賦予被徵收土地之原所有權人收回權之
        規範意旨，無非是為鑑於需地機關長期不依徵收目標開
        發被徵收之土地，足以證明原來徵收發動之必要性與急
        迫性判斷決策有誤，因此給被徵收土地所有權人繳還原
        徵收補償款以收回被徵收土地繼續使用之機會。
      2.而對被徵收土地所有權人而言，其應得之徵收補償款已
        領得而獲相當補償，而需地機關是否使用被徵收之土地
        ，原本亦非其所得操控者。因此嚴格言之，收回權之取
        得並不是其主觀上所得期待之權利，也無法預先投入成
        本去「形塑」這個權利，更沒有信賴保護原則適用之餘
        地（因為缺乏形成「信賴保護」權利之「信賴表現」要
        件要素）。
      3.從以上之法理說明足以得知，收回權應否賦與之判斷準
        繩，並非對立公、私利益間之衡量，而純粹是以「後見
        之明」的立場去考量原始徵收決策之合理性，因此判斷
        時不須考量被徵收土地所有權人之私益保護（事實上也
        無合理之考量基礎存在），只重在被徵收土地長期未開
        發使用之現實客觀狀態是否足以表徵原來之徵收決策有
        誤一節而已。土地法第219條第3項之規定內容亦要在此
        意義予以理解。
      4.此外徵收行政亦具有「大量行政」之特質，在一個徵收
        計畫底下可能有多筆土地同時被徵收，而每筆土地之所
        有權人亦各不相同，因此存有多數之徵收處分。這些看
        似獨立之各別行政處分，對需地機關或徵收機關之徵收
        發動決策而言，卻是在單一徵收計畫下形成，則事後為
        決策之合理性判斷當然也要以整個徵收計畫有無可能進
        行定之。
      5.在以上法理基礎下，土地法第219條第3項之所指：需地
        機關不依照核准計畫期限使用被徵收土地係因可歸責於
        『原土地所有權人』者，應該解釋為「在一個徵收計畫
        底下，只有其中一部分被徵收土地之所有權人有『可歸
        責之行為』導致需地機關無法依照核准計畫期限使用被
        徵收土地，即足以使在該徵收計畫下、全體被徵收土地
        所有權人之收回權消滅」。
        【註】：(1)以上之法律見解甚至可以擴張至「數個不同
                  徵收計畫，但是在一個土地使用規畫決策下
                  所形成，而且在需地機關開發過程中彼此間
                  互有牽連關係者，任何一個徵收計畫底下之
                  部分被徵收土地之所有權人有「可歸責之行
                  為」，導致需地機關無法依照核准計畫期限
                  來實現「整個土地使用規畫」者，在該整個
                  土地使用規畫下之全體被徵收土地所有權人
                  ，其收回權均會因此而消滅。
                (2)不過其中「需地機關開發過程中彼此間互有
                  牽連關係」之認定應採較嚴格之標準。
                (3)另外部分被徵收土地之所有權人「可歸責行
                  為」之認定，也應以其抗爭手段到達一定之
                  高度，確實導致需地機關真正無法實踐完整
                  之「土地使用規畫」為必要。
                (4)當然這裏有關上述認定標準之嚴格程度，法
                  院會依個案事實之差異性而為拿捏，不能一
                  概而論。
    (三)依上所述，既然原告要承擔其他被徵收土地所有權人之非
      法抗爭行為所生之不利益，則本案最後所須決定之爭點即
      為：在本案中同一徵收計畫下之被徵收土地所有權人有無
      「可歸責之行為」導致需地機關無法依照核准計畫期限使
      用包括原告系爭3筆土地在內之被徵收土地（此時原告有
      無參與對判斷結論已不生影響）。此一爭點在法律解釋論
      應注意以下二點：
      1.「可歸責」作為之定義為何﹖除了訴諸暴力，直接、間
        接阻礙施工之「非法抗爭」外，是否也包括其他間接施
        壓手段，例如透過關說或行政協商要求需地機關暫緩施
        工「以拖待變」，企圖以變更都市○○○○段在將來廢
        止已作成之徵收處分。就此本院認為，間接施壓之手段
        能否定為「可歸責」之事由，不能一概而論，必須依個
        案情節單獨決定。一方面不能讓需地機關能輕易以此為
        藉口，藉由與少數被徵收土地所有權人「唱雙簧」之手
        段，來拖延徵收目標之達成。但另一方面也須考慮到需
        地機關在現行地方自治法制下所實際面臨之預算審查壓
        力，並須顧及雙方在在協商過程中所各自投入之實質成
        本與認真態度。這樣「準繩式」的個案判斷方式，對法
        院而言，實為沈重之壓力。
      2.「可歸責」之作為與「需地機關無法依照核准計畫期限
        依徵收目的開發徵收標的物」間必須具有因果關係。
    (四)基於上述法律解釋論對土地法第219條第3項構成要件要素
      意涵之說明，本院認為本案法律事實完全符合土地法第21
      9條第3項構成要件，足以認定需地機關桃園市公所沒有依
      照核准計畫期限使用包括原告被徵收3筆土地在內之被徵
      收土地，「可歸責於」被徵收土地所有權人，因為其等有
      以下之「歸責」行為，而且與「需地機關無法依照核准計
      畫期限使用被徵收土地」間具有因果關係，爰說明如下：
      1.按本案徵收計劃之使用計畫進度為85年7月開工，87 年
      3
        月完工。且其徵收計畫可特定為「以『公二十一』公園
        工程為基礎，由台灣省政府以府地四字第142885號函核
        准徵收」之徵收計畫。
      2.而在上開計畫進度期間內，參加人桃園市公所業已詳細
        說明同一徵收計畫下，多數被徵收土地之所有權人從78
        年至88年間多次以至議會、縣府陳情，並在陳情過程中
        施用暴力之間接手段試圖阻礙需地機關對徵收目標之執
        行，而且從參加人所提之下述剪報資料，足以證明此等
        多數被徵收土地之所有權人非法抗爭手段「巨大」、「
        認真」、「嚴重」，且對需地機關有強烈之影響力（因
        為報紙所刊載之「抗爭」訊息，原則上都是活動規模巨
        大之抗爭活動，而其影響力更可由報導中之標題或內容
        輕易判斷。而且因為報紙報導當時並不會想到將來會供
        為訴訟之證據資料，而刻意修飾扭曲，所以其經驗之真
        實性與立場上之公正性均較獲肯認）。
        (1)「不滿徵收公園地，桃市地主大鬧縣府，攫取會議資
          料，盤踞大廳」（78年6月10日中國時報）─此等報
          導不僅表示抗爭手段有暴力，而且抗爭是對需地機關
          之上級監督機關為之，更增加對需地機關之壓力。
        (2)「桃縣地主爭地，馬拉松式抗爭，赴縣府吵鬧9小時
          ，場面兩度失控」、「抗議群眾直到傍晚6時許，達
          成4項決議後才散去。... 有關公共設施保留地之所
          有提存案全部暫緩辦理。」（82年7月24日中國時報
          ）─此一報導表明抗爭之暴力規模與強度。
        (3)「桃市公園用地徵收，又掀風波，地主抗議，候選人
          助勢，縣長說明尚未辦理」、「吵嚷多年的桃園市公
          園預定地徵收問題，21日又風聞縣政府打算將徵收款
          提存法院，近百位業主前往縣政府強烈抗議。」（83
          年11月22日中國時報）─利用選擇之機會大規模抗議
          。
        (4)「桃市公園地主陳情，警方坐鎮」（83年11月23日中
          國時報）─顯示抗爭高度已到達須預置警力控管之程
          度。
        (5)「桃市17處都計公園，仍暫緩徵地」、「縣府開會研
          商是否依法徵地，地主強烈反彈，縣長裁示維持原案
          」（87年6月24日中國時報）─對需地機關之上級監
          督機關施壓。
        (6)「桃市7公園用地，強制徵收遭抗議」、「群眾直到
          下午4時才憤憤離去，但揚言明天將繼續率員到縣府
          『問安』」（88年7月8日中國時報）─此一報導表明
          抗爭規模巨大。
        (7)「公園地拆地上物，爆衝突」（92年12月6日中國時
          報）─表示對執行之直接暴力抗拒。
      3.同一徵收計畫之多數被徵收土地所有權人與需地機關間
        曾認真、嚴肅且投入人力、物力及時間，而達成行政協
        議，讓徵收處分所立基之徵收計畫有機會透過都市計畫
        之檢討重新被檢證，而且在檢證完成以前，暫不執行該
        徵收計畫。茲將其客觀經過列明如下：
        (1)由於被徵收土地所有權人請求對包括系爭徵收計畫在
          內之第一期公共設施保留地，予以專案通盤檢討（
          第一次通盤檢討），並將部分公園用地變更為非公共
          設施保留地，並要求暫緩提存地價補償費。桃園縣政
          府因此於78年6月2日召開協調會，作成交該縣都市計
          畫委員會審議及徵收地價補償費暫緩提存法院之結論
          。
        (2)81年11月27日內政部否決該專案通盤檢討後，同一計
          劃之部分被徵收土地所有權人又以變更桃園都市計畫
          案公展期間，聯名提出人民陳情案編號5、35、39，
          並以桃園擴大修訂都市計畫第二次通盤檢討尚未定案
          為由，請求桃園縣政府俟完成二次通盤檢討法定程序
          後再辦理徵收。桃園縣政府則於82年7月22日第一期
          公共設施保留地處理案之會議中，作成包括所有公共
          設施保留地（第一期）提存案全部暫緩辦理之結論（
          此內政部78年6月2日之會議協商結論、82年2月8日陳
          情書及會議結論等資料影本附桃園縣政府卷可稽）。
          其結果桃園市公所無法辦理土地所有權（原始取得）
          登記，後續之開發施工計畫亦因此等不確定因素之存
          在而一併被擱置。
        (3)且同一徵收計畫之多數被徵收土地所有權人訴求「在
          桃園市都市計畫第二次通盤檢討案確定前暫緩提存徵
          收款」時，亦隱含有「如果都市計畫第二次通盤檢討
          案仍維持原徵收案時，即應同意本件徵收及不再進行
          抗爭」之意思存在。此可由以下之證據資料判斷之。
          見公二十一用地之土地所有權人楊連福等人在82年
            2月8日簽署陳情書上之記載；其上表明：「... 一
            、請於完成二次通盤檢討法定程序後，再辦理徵收
            」等文字。
          依中國時報83年11月23日新聞剪報所載，83年11月
            22日由前桃園縣議員郭健章（本身亦為公二十用地
            之地主）帶領近百名地主至桃園市公所陳情時，亦
            表明：「他們知道目前通盤檢討案已有縣府審議，
            拜託公所高抬貴手的是，將來該到省內政部審議時
            ，請公所能幫地主的忙，如果這樣還不能敗部復活
            ，他們也不會埋怨公所」等語。
          依82年7月24日中國時報所登載，桃園縣政府於82
            年7月22日與地主所召開之協調會議中，與地主達
            成4項決議中，其第3項為：『市公所應辦理該公園
            徵收案的撤銷申請，由市公所依據事實及法令提出
            ，並將該案納入第二次通盤檢討，以確保當事人權
            益』，第4項為：『有關公共設施保留地之所有提
            存案全部暫緩辦理』等語。依此協議內容，如果在
            第二次通盤檢討案確定前，桃園縣政府片面毀棄協
            議內容辦理補償費提存，並令需地機關桃園市公所
            開始使用公二十一用地土地，勢必遭被徵收土地所
            有權人主張行政機關違反『禁反言原則』。因此，
            雙方間均有信守該協調會決議之義務，亦即於『第
            二次通盤檢討案確定前』，行政機關一方之桃園縣
            政府暫緩辦理補償費提存。
      4.而從上述公文之往返內容觀之，需地機關在上級機關桃
        園縣政府介入之情況下，是以非常正式與認真之態度來
        看待與被徵收土地所有權人間之行政協議內容，並非「
        虛一招」，用形式上之「協議」作為自己拖延徵收目
        標達成之藉口。由此亦可反證本案同一徵收計畫之多數
        被徵收土地所有權人之作為確實對需地機關「依照核准
        計畫期限依徵收目的開發徵收標的物」之實踐可能性構
        成重大之妨害，應定性為「可歸責」之事由。
    (五)從而本件應認符合土地法第219條第3項之收回權消滅事由
      構成要件，導致原告之收回請求權歸於消滅，被告機關拒
      絕其請求即無違誤可言。
肆、綜上所述，本件被告機關就原告收回系爭3筆被徵收土地之
    申請所為之拒絕處分於法並無不合，訴願決定予以維持亦無
    違誤，原告訴請撤銷自非有據，應予駁回。
據上論結，本件原告之訴為無理由，爰依行政訴訟法第98條第3
項前段，判決如主文。
中　　華　　民　　國　　94　　年　 　5　　月　 13  　 日
                        第五庭審判長  法  官  葉百修
                                      法  官  黃清光
                                      法  官  帥嘉寶
上為正本係照原本作成。
如不服本判決，應於送達後20日內，向本院提出上訴狀並表明上
訴理由，如於本判決宣示後送達前提起上訴者，應於判決送達後
20日內補提上訴理由書（須按他造人數附繕本）。
中　　華　　民　　國　　94　　年　 　5　　月　 13  　 日
         　　　　　　　    　         書記官  蘇亞珍
